臺灣高等法院民事判決　　　　　　　　100年度上易字第468號
上　訴　人　林愛華
訴訟代理人　錢炳村律師
複代理人　　黃峻偉
被上訴人　　曾琬芳
　　　　　　陳春沛
　　　　　　江嘉珍
　　　　　　劉木火
　　　　　　謝明宏
　　　　　　陳鳳真
　　　　　　羅張妹
　　　　　　林吳金枝
　　　　　　楊貴美
　　　　　　黃瓊儀
　　　　　　周淑娟
　　　　　　董淑惠
　　　　　　呂理煙
　　　　　　黃滿庭
　　　　　　蔡流強
　　　　　　陳彥亨
　　　　　　賴炤綱
　　　　　　馮秀霞
　　　　　　林蘭鳳
　　　　　　尤秀美
　　　　　　范金一
　　　　　　廖煜文
　　　　　　廖添文
共　　　同
訴訟代理人　陳偉民律師
上列當事人間拆屋還地事件，上訴人對於中華民國100 年3 月4
日臺灣新竹地方法院99年度訴字第295 號判決提起上訴，本院於
100 年11月15日言詞辯論終結，判決如下：
    主      文
上訴駁回。
第二審訴訟費用由上訴人負擔。
    事實及理由
一、被上訴人主張：兩造為坐落新竹市○○段589 地號土地及其
    上建物門牌新竹市○○路8 號、8 之1 號、10號、10之1 號
    建物之區分所有權人。上訴人未經被上訴人同意，亦無其他
    合法權源，竟擅自占用系爭建物頂樓平台如原判決附圖所示
    Ａ部分（面積：77平方公尺）之增建物，甚至破壞頂樓平台
    ，影響系爭建物之結構安全。系爭頂樓平台為系爭建物之屋
    頂，為維持系爭建物安全及其外觀之必要構造，其性質屬系
    爭建物之共同使用部分，且屋頂平台之用途，旨在供作避難
    場、電梯、水箱、變電室、屋頂入口、避雷針及災難發生時
    之通路之用，上訴人未經被上訴人同意，破壞系爭頂樓平台
    ，搭建建物供己使用，違反公寓大廈管理條例第9 條第2 項
    所定頂樓平台之設置目的及通常使用方法，爰依民法第767
    條、第821 條、第184 條規定，請求上訴人將建物門牌新竹
    市○○路8 號、8 之1 號、10號、10之1 號9 樓頂平台如原
    判決附圖所示Ａ部分（面積：77平方公尺）之鐵皮房屋建物
    拆除，並將該平台回復原狀返還予被上訴人及其他共有人全
    體等語。〔原審判決上訴人應將建物門牌新竹市○○路8 號
    、8 之1 號、10號、10之1 號9 樓頂平台如原判決附圖所示
    Ａ部分（面積：77平方公尺）之鐵皮房屋建物拆除，並將該
    平台回復原狀，其履行期間為6 個月，而駁回被上訴人其餘
    之訴。上訴人就其敗訴部分聲明不服，提起上訴，被上訴人
    就其敗訴部分未據不服，該部分已告確定〕。並答辯聲明：
    上訴駁回。
二、上訴人抗辯：建物門牌新竹市○○路10號9 樓之2 號房屋係
    被上訴人於99年4 月9 日向訴外人吳建成買受，系爭鐵皮房
    屋於買受當時即已存在，非被上訴人買受後再行增建，被上
    訴人主張上訴人未經同意，即占用系爭頂樓平台如原判決附
    圖所示Ａ部分增建物，核非事實。依建商與承購戶簽訂之預
    定房屋買賣契約書及屋頂使用權同意書所載，系爭建物屋頂
    平台除公共設施外歸頂樓住戶管理使用，上訴人或前手吳建
    成對頂樓平台有使用權，而吳建成於83年間向建商買受系爭
    10 號9樓之2 號房屋後，即於頂樓增建系爭鐵皮房屋使用，
    迄99年4 月9 日連同系爭10號9 樓之2 房屋出售予上訴人，
    期間長達16年，被上訴人即全體區分所有權人於此16年期間
    均未為任何異議，顯然同意或默示同意吳建成占用系爭頂樓
    平台增建鐵皮房屋使用，該分管協議既仍合法有效，上訴人
    繼受吳建成之權利使用系爭頂樓平台之鐵皮房屋，自屬有權
    占有。又系爭鐵皮房屋已增建16年之久，對被上訴人並無任
    何影響，如予拆除，反極易造成系爭建物漏水等損害，對被
    上訴人亦非有利，被上訴人於16年後始主張不得增建，違反
    誠信原則，並有權利濫用情事，其請求上訴人拆除系爭鐵皮
    房屋，不應准許。再系爭鐵皮房屋已增建10餘年，上訴人同
    意除簡易修繕外不再為任何更動，至該屋不能使用時止，請
    依民法第796 條之2 準用同法第796 條之1 規定，斟酌公共
    利益及當事人利益，免為全部移去或變更等語。並上訴聲明
    ：(一)原判決不利於上訴人部分廢棄。(二)上開廢棄部分，被上
    訴人在第一審之訴及假執行之聲請均駁回。
三、兩造不爭執之事項：
  (一)兩造為坐落新竹市○○段589 地號土地及其上建物門牌新竹
    市○○路8 號、8 之1 號、10號、10之1 號地上9 層「春福
    記錄年代大樓」之區分所有權人（原審卷第7-44頁）。
  (二)上訴人於99年4 月9 日向吳建成買受新竹市○○路10號9 樓
    之2 號房地〔含頂樓平台增建如原判決附圖所示Ａ部分（面
    積：77平方公尺）未辦保存登記之鐵皮房屋〕（原審卷第67
    -79 頁）。
四、兩造之爭點及本院之判斷：
    被上訴人主張上訴人無權占有系爭建物頂樓平台如原判決附
    圖所示Ａ部分（面積：77平方公尺）之增建鐵皮房屋，為上
    訴人所否認，並以前詞置辯，是本件所應審究者為：(一)上訴
    人具事實上處分權之增建鐵皮房屋占用系爭建物頂樓平台有
    無正當權源？(二)被上訴人行使權利是否權利濫用或違反誠信
    原則？(三)上訴人得否依民法第796 條之2 準用同法第796 條
    之1 規定，請求免為全部之移去或變更？茲論述如下：
  (一)上訴人具事實上處分權之增建鐵皮房屋占用系爭建物頂樓平
    台有無正當權源？
  1.按公寓大廈基礎、主要樑柱、承重牆壁、樓地板及屋頂之構
    造，不得為約定專用部分，公寓大廈管理條例第7 條第3 款
    固有明文。惟公寓大廈管理條例第55條第2 項已明定公寓大
    廈管理條例施行施行前（84年6 月28日）已取得建造執照之
    公寓大廈，得不受第7 條各款不得為約定專用部分之限制，
    依此規定，公寓大廈管理條例施行前已取得建造執照之公寓
    大廈，其區分所有權人仍得將屋頂部分約定為約定專用部分
    ，供特定區分所有權人使用。系爭建物於83年2 月4 日建築
    完成，有建物登記謄本附卷可稽（原審卷第18-41 頁），按
    之上開說明，系爭建物區分所有權人如已就屋頂部分為特別
    之約定，其約定自仍有其效力，得不受公寓大廈管理條例第
    7 條各款不得為約定專用部分之限制，先予敘明。
  2.次按公寓大廈等集合住宅之買賣，建商與各承購戶約定，公
    寓大廈之共用部分或其基地之空地由特定共有人使用者，除
    別有規定外，應認共有人間已合意成立分管契約。倘共有人
    已按分管契約占有共有物之特定部分，他共有人嗣後將其應
    有部分讓與第三人，除有特別情事外，其受讓人對於分管契
    約之存在，通常即有可得而知之情形，而應受分管契約之拘
    束（最高法院98年度臺上字第633 號判決意旨參照）。系爭
    建物由春福興建設股份有限公司興建，區分為A 、B 、C 、
    D 、E 、F 棟，其預定房屋買賣契約契約書第31條約定屋頂
    平台及突出物除公共設施外歸頂樓住戶管理使用，而該契約
    書附件二屋頂使用權同意書則約定除公共設施外，Ａ棟9 樓
    屋頂歸Ａ棟9 樓住戶管理使用，Ｂ棟9 樓屋頂歸Ｂ棟9 樓住
    戶管理使用，Ｃ棟、Ｅ棟9 樓屋頂歸Ｃ棟9 樓住戶管理使用
    ，Ｄ棟、Ｆ棟9 樓屋頂歸Ｄ棟9 樓住戶管理使用，有預定房
    屋買賣契約書、屋頂使用權同意書在卷可憑（原審卷第118
    、123 頁），足見區分所有權人間就屋頂之使用已合意成立
    分管契約。被上訴人就上訴人之前手吳建成早已占有系爭頂
    樓平台增建系爭鐵皮房屋，既不加爭執，縱其非原承購戶，
    對於該分管契約之存在，通常即有可得而知之情形，揆諸前
    揭說明，系爭建物全體區分所有權人均應受系爭分管契約之
    拘束。
  3.又集合住宅之買賣，經由建商與各承購戶訂明屋頂平台由頂
    樓住戶使用管理者，固非不可認係共有物之分管約定，惟屋
    頂平台之構造設計有其原有功能，不容任意加蓋建築物，影
    響全棟建築物之景觀及全體住戶居住之安全。而區分所有人
    就共有部分有專用權者，仍應本於共有物本來之用法，依其
    性質、構造使用之，且無違共有物之使用目的始為合法。又
    物之使用，乃指依物之用法，不毀損其物體或變更其性質，
    以供吾人需要而言，而大樓屋頂平台之用途，一般作為火災
    之避難場、電梯之機械室、屋頂之出入口、避雷針、共同天
    線、火災時之通路，如約定專用權人使用該專用部分違反共
    有物之使用目的，影響全建築物之景觀及住戶之安全，已達
    變更屋頂之用途或性質，自非適當，共有人為全體共有人之
    利益，自得本於所有權請求除去之（最高法院82年度臺上字
    第2284號、82年度臺上字第1802號、80年度臺上字第1104號
    判決意旨參照）。系爭建物區分所有權人就屋頂之使用固已
    合意成立分管契約，約定由頂樓住戶管理使用。惟其分管契
    約即預定房屋買賣契約契約書附件二屋頂使用權同意書已約
    明擁有屋頂管理使用權之住戶，應依法令之規定管理使用，
    並在不礙其他各住戶進出共同使用部分及社區景觀下做善良
    之管理。附件五住戶管理公約第9 條第16項，則明定各棟屋
    頂使用權依附件二內容規定管理使用，但不得增建，其他各
    層住戶對此無異議，有上開預定房屋買賣契約書附件二屋頂
    使用權同意書、附件五住戶管理公約附卷足憑（原審卷第12
    3 、131 頁）。依此，頂樓住戶就屋頂平台雖有管理使用權
    ，然不得於其上增建建物或工作物，頂樓住戶如逾越上開分
    管契約之內容，或未依法令規定管理使用，其占有使用即難
    認有正當權源。茲公寓大廈頂樓平台，旨在供作避難場、電
    梯、水箱、變電室、屋頂入口、避雷針及災難發生時之通路
    之用，上訴人之前手吳建成於系爭頂樓平台增建系爭鐵皮房
    屋，除已違反系爭分管契約不得增建之約定外，亦與屋頂平
    台之使用目的有悖，甚或違背建築法令之規定，其占有使用
    顯已逾越分管契約之範圍，難謂有正當權源。上訴人因買賣
    繼受取得系爭增建鐵皮屋之事實上處分權，自亦無占有之正
    當權源。
  4.上訴人雖抗辯系爭分管契約未經全體區分所有權人終止，該
    分管契約仍合法有效，其占有系爭屋頂平台非無正當權源等
    語。惟承前所述，上訴人或其前手吳建成係因違反分管契約
    之約定，並悖於屋頂平台之使用目的，始無占有系爭屋頂平
    台之正當權源，非因區分所有權人不受分管契約拘束而為無
    權占有，上訴人以系爭分管契約仍合法有效，抗辯其占有系
    爭屋頂平台非無正當權源，容有誤會。
  (二)被上訴人行使權利是否權利濫用或違反誠信原則？
    按民法第148 條所稱權利之行使，不得以損害他人為主要目
    的者，係指行使權利，專以損害他人為目的之情形而言，若
    為自己之利益而行使，縱於他人之利益不無損害，然既非以
    損害他人為主要目的，即無該條之適用（最高法院69年度臺
    上字第1079號判決意旨參照）。而誠信原則為一般行使權利
    、履行債務之共通原則，依據誠信原則之法理，雙方當事人
    彼此之利益應予衡量，務使其於法律關係上獲得公平妥當之
    結果。系爭鐵皮房屋坐落系爭大樓頂樓，面積達77平方公尺
    ，已妨害大樓住戶逃生避難，增加大樓結構負擔，攸關大樓
    住戶之居住安全，被上訴人為大樓全體住戶之利益請求上訴
    人拆除該鐵皮房屋，縱對上訴人個人之利益不無損害，然其
    一為多數住戶居住安全之利益，一為單一個人財產之損害，
    衡量其利益、損害，難謂被上訴人請求拆除系爭鐵皮房屋有
    何權利濫用或違反誠信原則情事，上訴人執此抗辯不應准被
    上訴人所請，尚難憑採。
  (三)上訴人得否依民法第796 條之2 準用同法第796 條之1 規定
    ，請求免為全部之移去或變更？
    按民法第796 條之1 、第796 條之2 係就土地所有人建築房
    屋逾越地界之情形為規定，上訴人或其前手吳建成則係違反
    分管契約不得增建建物之約定，於系爭共用部分即屋頂平台
    增建系爭鐵皮房屋，為單純之無權占有，非逾越地界建築房
    屋，二者之情形不同，其性質亦不相類，尚無適用或類推適
    用民法第796 條之1 、第796 條之2 規定之餘地。縱得類推
    適用，然土地所有人故意逾越地界者，不適用民法第796 條
    之1 、第796 條之2 之規定，為民法第796 條之1 第1 項但
    書所明定，上訴人或其前手吳建成明知系爭分管契約約定屋
    頂使用權人不得增建，仍增建系爭鐵皮房屋，其所為自係故
    意，於此情形，亦不應類推適用上開規定准其免為全部或一
    部之移去或變更。況法院依民法第796 條之1 、第796 條之
    2 規定免為全部或一部之移去或變更，應斟酌公共利益及當
    事人利益，上訴人或其前手吳建成於屋頂平台增建鐵皮房屋
    ，攸關系爭大樓全體住戶之居住安全，全體住戶居住安全之
    利益較上訴人個人財產上之利益為重，已如前述，縱得類推
    適用，亦不應准其免為全部或一部之移去或變更，上訴人請
    求依民法第796 條之2 準用同法第796 條之1 規定免為全部
    之移去或變更，自不應准許。
  (四)按所有人對於無權占有或侵奪其所有物者，得請求返還之。
    對於妨害其所有權者，得請求除去之。有妨害其所有權之虞
    者，得請求防止之。各共有人對於第三人，得就共有物之全
    部為本於所有權之請求。但回復共有物之請求，僅得為共有
    人全體之利益為之。民法第767 條、第821 條定有明文。系
    爭分管契約已約明屋頂使用權人不得增建，上訴人之前手吳
    建成未經被上訴人及其他共有人同意，擅自在系爭頂樓平台
    如原判決附圖所示Ａ部分增建系爭鐵皮房屋（面積：77平方
    公尺），侵害被上訴人之共有權利，上訴人繼受取得該鐵皮
    房屋事實上之處分權，自負有排除侵害之義務，上訴人本於
    所有權之作用請求上訴人拆除系爭鐵皮房屋，並將系爭頂樓
    平台回復原狀，洵屬有據。至被上訴人請求上訴人將系爭頂
    樓平台返還被上訴人及其他共有人部分，因上訴人對系爭頂
    樓平台仍具專有使用權，被上訴人此部分請求不應准許，原
    審已駁回其此項請求，其復未聲明不服，該部分已告確定，
    併此敘明。
五、綜上所述，上訴人就系爭頂樓平台之使用，已逾越分管契約
    之約定，並悖於屋頂平台之使用目的，其占有系爭屋頂平台
    難認有正當權源。從而，被上訴人本於所有權之作用，請求
    上訴人拆除建物門牌新竹市○○路8 號、8 之1 號、10號、
    10之1 號9 樓頂平台如原判決附圖所示Ａ部分（面積：77平
    方公尺）之鐵皮房屋，並將該平台回復原狀，洵屬正當，應
    予准許。原審就此為上訴人敗訴之判決，並斟酌所命之給付
    ，其性質非長期間不能履行，酌定履行期間6 個月，以兼顧
    上訴人之利益，經核並無違誤。上訴意旨指摘原判決此部分
    不當，求予廢棄改判，為無理由，應駁回其上訴。又原審就
    上訴人敗訴部分已為免為假執行之宣告，而本件僅上訴人提
    起上訴，其無更受不利判決之可能，上訴人於本院言詞辯論
    期日另聲明請求如受不利之判決，願供擔保，聲請宣告免為
    假執行（本院卷第132 頁），核屬贅載，自無庸予以准駁，
    併予敘明。
六、本件事證已臻明確，兩造其餘攻擊防禦方法及所提證據，經
    審酌後，核與本判決之結果不生影響，爰不另一一論述，附
    此敘明。
七、據上論結，本件上訴為無理由，依民事訴訟法第449 條第1
    項、第78條，判決如主文。
中    華    民    國   100    年    11    月    29    日
                    民事第十四庭
                        審判長法  官  林金村
                              法  官  王麗莉
                              法  官  陳秀貞
正本係照原本作成。
不得上訴。
中    華    民    國   100    年    11    月    30    日
                              書記官  葉國乾